臺灣板橋地方法院刑事判決　　　　　　　 96年度易字第551號
公　訴　人　臺灣板橋地方法院檢察署檢察官
被　　　告　甲○○
上列被告因業務侵占等案件，經檢察官提起公訴（96年度偵緝字
第109 號），本院合議庭以裁定進行簡式審判程序，判決如下：
    主  文
甲○○連續意圖為自己不法之所有，而侵占對於業務上所持有之
物，處有期徒刑玖月。
    事  實
一、甲○○自民國91年間起，受僱於「遠東新世界社區第二期公
    寓大廈管理委員會」（下稱遠東新世界大廈管委會；該社區
    公寓大廈係位於臺北縣板橋市○○○路○ 段144 巷1 號、3
    號、7 號、11號、15號，合計由5 棟建物集合而成），擔任
    該社區公寓大廈之管理員，負責收取住戶繳交之管理費並將
    之存入遠東新世界大廈管委會於中國國際商業銀行（下稱中
    國商銀）所開設之存款帳戶內，及填載該管委會各月份之收
    支統計表，為從事業務之人。95年2 月間，甲○○因經濟狀
    況惡化，復染上賭博惡習，缺錢花用，竟基於意圖為自己不
    法所有之概括犯意，自95年2 月間起至同年6 月底止，在位
    於臺北縣板橋市○○○路○ 段144 巷1 號之管理員辦公室內
    ，連續多次將其業務上所持有、前向住戶所收取之管理費侵
    占入己，合計金額達新臺幣（下同）714,348 元。又甲○○
    為避免其上開侵占行為遭查覺，復基於行使明知為不實之事
    項而登載於業務上作成文書之概括犯意，自95年2 月26日起
    至95年6 月26日止，於每月26日，在上址管理員辦公室內，
    明知各該月份實際存入遠東新世界大廈管委會中國商銀帳戶
    內之管理費金額，已因其侵占行為而短少，仍於其業務上所
    作成之該管委會各該月份之收支統計表「中銀存款」欄內，
    填載不實之如附表所示各月份存入金額、上期結存金額、本
    期結存金額等事項（詳如附表所示），以此方式多次將明知
    為不實之事項登載於其上開業務上所作成之文書，甲○○並
    於每次登載完成後，即將各該月份之收支統計表原本及影本
    張貼公布於社區內5 棟建物之公布欄處，而連續行使該明知
    為不實之事項而登載於業務上作成之文書，足生損害於遠東
    新世界大廈管委會對於財務收支管理之正確性及該社區公寓
    大廈住戶對於管理費收支運用審核之正確性。嗣於95年7 月
    間，遠東新世界大廈管委會主任委員劉張安查核該管委會之
    中國商銀帳戶，發現實際存款餘額僅46,422元，與95年6 月
    份收支統計表上所載結存金額760,800 元相差達714,348 元
    ，經質問甲○○後，始知悉上情。
二、案經遠東新世界大廈管委會告發於臺灣板橋地方法院檢察署
    檢察官偵查起訴。
    理  由
一、上揭事實，業據被告甲○○迭於偵查中及本院審理時坦白承
    認，核與告發人遠東新世界大廈管委會於偵查中所指訴之情
    節相符，並有公寓大廈管理組織報備證明書1 紙、遠東新世
    界大廈管委會95年2 月至同年6 月收支統計表計5 紙、存摺
    內頁影本6 紙等在卷可稽，足認被告上開自白，核與事實相
    符。本件事證明確，被告犯行堪以認定。
二、按被告行為後，94年2 月2 日修正公布之刑法部分修正條文
    ，業於95年7 月1 日施行。修正後刑法第2 條第1 項規定：
    「行為後法律有變更者，適用行為時之法律。但行為後之法
    律有利於行為人者，適用最有利於行為人之法律」，上揭條
    文係規範行為後法律變更所生新舊法律比較適用之準據法，
    於刑法修正施行後，應適用上揭條文之規定，為「從舊從輕
    」之比較。又法律變更之比較適用，比較時應就罪刑有關之
    共犯、未遂犯、想像競合犯、牽連犯、連續犯、結合犯，以
    及累犯加重、自首減輕暨其他法定加減（如身分加減）與加
    減例等一切情形，綜其全部罪刑之結果而為比較；且就比較
    之結果，須為整體之適用，不能割裂分別適用各該有利於行
    為人之法律，此即法律變更之比較適用所應遵守之「罪刑綜
    合比較原則」及「擇用整體性原則」（最高法院24年上字第
    4634號判例、27年上字第2615號判例、95年第8 次刑事庭會
    議決議意旨參照）。茲就與本案相關之刑法修正前、後條文
    之比較，分述如下：
  (一)連續犯部分：修正前刑法第56條原規定：「連續數行為而犯
    同一罪名者，以一罪論。但得加重其刑至二分之一」，修正
    後之刑法已刪除上開連續犯之條文規定；本件被告先後多次
    業務侵占、行使明知為不實之事項而登載於業務上作成之文
    書犯行，均係基於概括犯意反覆為之（詳下述），依修正前
    刑法第56條連續犯之規定，僅各以一業務侵占罪、行使明知
    為不實之事項而登載於業務上作成之文書罪論，並得加重其
    刑，而修正後之刑法既已刪除上開連續犯之規定，則被告多
    次業務侵占、行使明知為不實之事項而登載於業務上作成之
    文書行為，即應就各次行為分別論罪科刑，再依數罪併罰之
    規定分論併罰；比較新舊法之結果，修正後之規定，並未較
    有利於被告。
  (二)罰金刑部分：修正前刑法第33條第5 款原規定：「罰金：（
    銀元）1 元以上」，且刑法分則編各罪所定罰金刑之貨幣單
    位，原亦均為銀元，本件被告所犯刑法第336 條第2 項之業
    務侵占罪、同法第216 條、第215 條之行使明知為不實之事
    項而登載於業務上作成之文書罪（詳後述），其法定罰金刑
    分別為「（銀元）3,000 元以下」、「（銀元）500 元以下
    」，依罰金罰鍰提高標準條例第1 條前段規定將其數額提高
    為2 倍至10倍，再依現行法規所定貨幣單位折算新臺幣條例
    第2 條規定折算為新臺幣後，上開罰金刑之數額分別為「新
    臺幣3 元以上、9 萬元以下」、「新臺幣3 元以上、15,000
    元以下」；而修正後刑法第33條第5 款則規定：「罰金：新
    臺幣1,000 元以上，以百元計算之」，且與該刑法修正條文
    同於95年7 月1 日起施行之增訂刑法施行法第1 條之1 復規
    定：「中華民國94年1 月7 日刑法修正施行後，刑法分則編
    所定罰金之貨幣單位為新臺幣（第1 項）。94年1 月7 日刑
    法修正時，刑法分則編未修正之條文定有罰金者，自94年1
    月7 日刑法修正施行後，就其所定數額提高為30倍。但72年
    6 月26日至94年1 月7 日新增或修正之條文，就其所定數額
    提高為3 倍（第2 項）」，依上開修正後規定，刑法第336
    條第2 項、第216 條、第215 條所定之罰金刑，其數額分別
    為「新臺幣1,000 元以上、9 萬元以下」、「新臺幣1,000
    元以上，15,000元以下」，即其罰金之最低數額較諸修正前
    為提高；比較新舊法之結果，修正後之規定，並未較有利於
    被告。
  (三)牽連犯部分：修正前刑法第55條後段原規定：「犯一罪而其
    方法或結果之行為犯他罪名，從一重處段」，修正後之刑法
    已刪除上開牽連犯之條文規定；本件被告所犯業務侵占罪、
    行使明知為不實之事項而登載於業務上作成之文書罪等2 罪
    間，有方法、目的之牽連關係（詳下述），依修正前刑法第
    55條牽連犯之規定，僅從一較重之業務侵占罪處斷，而修正
    後之刑法既已刪除上開牽連犯之規定，則被告上開犯行，即
    應分別論罪科刑，再依數罪併罰之規定分論併罰；比較新舊
    法之結果，修正後之規定，並未較有利於被告。
  (四)綜上修正前、後刑法規定比較之結果，修正後之刑法規定並
    未較有利於被告，揆諸前揭說明，本件自應適用被告行為時
    即修正前之刑法規定。
三、核被告所為，係犯刑法336 條第2 項之業務侵占罪、同法第
    216 條、第215 條行使明知為不實之事項而登載於業務上作
    成之文書罪。被告明知為不實事項而登載於業務上所作成文
    書之低度行為，應為其行使業務上登載不實文書之高度行為
    所吸收，不另論罪；公訴人雖僅就被告明知為不實事項而登
    載於業務上所作成文書之犯行提起公訴，惟被告行使該登載
    不實文書之犯行，既與前開經起訴之業務登載不實犯行間，
    有吸收關係之實質上一罪關係，為起訴之效力所及，本院自
    得併予審究，附此敘明。被告先後多次業務侵占、行使明知
    為不實事項而登載於業務上所作成文書犯行，均係時間緊接
    ，手法相同，所犯係構成要件相同之罪名，顯均係基於概括
    之犯意反覆為之，均為連續犯，應依修正前刑法第56條規定
    ，各以一罪論，並依法加重其刑。被告所犯上開2 罪間，有
    方法、目的之牽連關係，應依修正前刑法第55條規定，從一
    較重之業務侵占罪處斷。爰審酌被告之犯罪動機、目的、手
    段，其侵占所得達70餘萬元，對於告發人所造成之損害非輕
    ，及被告犯後均坦承犯行，態度尚稱良好等一切情狀，量處
    如主文所示之刑，以資懲儆。
據上論斷，應依刑事訴訟法第273 條之1 第1 項、第299 條第1
項前段，刑法第2 條第1 項前段、第215 條、第216 條、第336
條第2 項，修正前刑法第56條、第55條，罰金罰鍰提高標準條例
第1 條前段，判決如主文。
本案經檢察官張慶林到庭執行職務
中　　華　　民　　國　　96　　年　　4 　　月　　30　　日
                  刑事第四庭  法　官  劉景宜
以上正本證明與原本無異
如不服本判決應於送達後10日內向本院提出上訴狀
                              書記官　謝秀青
中　　華　　民　　國　　96　　年　　4 　　月　　30　　日
附表
┌─────┬──────┬──────┬──────┐
│收支表月份│虛偽記載之當│虛偽記載之上│虛偽記載之本│
│ （民國） │月份存入金額│期結存金額  │期結存金額  │
│          │ （新臺幣） │（新臺幣）  │（新臺幣）  │
├─────┼──────┼──────┼──────┤
│95年2月   │250,000元   │無          │570,432元   │
├─────┼──────┼──────┼──────┤
│95年3月   │220,140元   │570,432元   │585,461元   │
├─────┼──────┼──────┼──────┤
│95年4月   │256,255元   │585,461元   │676,089元   │
├─────┼──────┼──────┼──────┤
│95年5月   │222,055元   │676,089元   │700,075元   │
├─────┼──────┼──────┼──────┤
│95年6月   │246,520元   │700,075元   │760,800元   │
└─────┴──────┴──────┴──────┘
附錄本案論罪科刑法條全文：
刑法第215 條、第216 條、第336條第2項
刑法第215條
從事業務之人，明知為不實之事項，而登載於其業務上作成之文
書，足以生損害於公眾或他人者，處3年以下有期徒刑、拘役或5
百元以下罰金。
刑法第216條
行使第210條至第215條之文書者，依偽造、變造文書或登載不實
事項或使登載不實事項之規定處斷。
刑法第336條第2項
對於業務上所持有之物，犯前條第1項之罪者，處6月以上5年以
下有期徒刑，得併科3千元以下罰金。
